ACORDAO-COMPLETO-2327520

ACÓRDÃO 1815/2020 ATA 26/2020 - PLENÁRIO

VISTOS, relatados e discutidos estes autos de recurso administrativo interposto por Nildes Maria Leite da Silva;
ACORDAM os Ministros do Tribunal de Contas da União, reunidos em sessão do Plenário, ante as razões expostas pelo Relator, em:
9.1. negar provimento ao recurso administrativo interposto por Nildes Maria Leite da Silva;
9.2. dar ciência desta deliberação à interessada;
9.3. arquivar os autos.

Recurso administrativo hierárquico interposto em face de decisão do Secretário-Geral de Administração do TCU que indeferiu, em sede de pedido de reconsideração, o requerimento da recorrente para o recebimento de verbas indenizatórias, progressão funcional na carreira desde agosto de 2006 e atualização de seus assentamentos funcionais em razão do lapso temporal ocorrido entre a realização, em 2005/2006, do concurso público para provimento do cargo então denominado Analista de Controle Externo (ACE) e a sua posse, em 17/4/2013, no cargo agora denominado Auditor Federal de Controle Externo (AUFC) por ordem de decisão judicial transitada em julgado em 2011.

não há.

3. Interessados/Responsáveis:
3.1. Interessado: Nildes Maria Leite da Silva (XXX.291.743-XX).

Raimundo Carreiro.

13.1. Ministros presentes: José Mucio Monteiro (Presidente), Walton Alencar Rodrigues (Relator), Benjamin Zymler, Aroldo Cedraz, Raimundo Carreiro, Ana Arraes, Bruno Dantas e Vital do Rêgo.
13.2. Ministro que alegou impedimento na Sessão: Raimundo Carreiro.
13.3. Ministro-Substituto convocado: Marcos Bemquerer Costa.
13.4. Ministros-Substitutos presentes: Augusto Sherman Cavalcanti, André Luís de Carvalho e Weder de Oliveira.

WALTON ALENCAR RODRIGUES

Adoto, como relatório, o parecer elaborado pela Conjur (peça 14) :
"I)	INTRODUÇÃO
	Trata-se de solicitação do Sr. Presidente deste Tribunal para que esta Conjur se manifeste quanto ao recurso administrativo hierárquico interposto pela servidora Nildes Maria Leite, AUFC, mat. 9931-7 (peça 12) , contra decisão do Sr. Secretário-Geral de Administração (peça 9) que, em sede de Pedido de Reconsideração (peça 8) , indeferiu o seu pedido (peça 1) de recebimento de verbas indenizatórias, progressão funcional na carreira desde agosto de 2006 e atualização de seus assentamentos funcionais, tudo em razão do lapso temporal ocorrido entre a sua aprovação no concurso público para provimento do então denominado cargo de Analista de Controle Externo - ACE, realizado em 2005/2006, e a sua posse no cargo agora denominado Auditor Federal de Controle Externo - AUFC, ocorrida em 17/4/2013, por ordem de decisão judicial transitada em julgado em 2011.
2.	Em seu Despacho (peça 13) , após conhecer do referido recurso requer o Sr. Presidente que esta Conjur se manifeste 'especialmente no que tange à aderência do caso concreto aos precedentes administrativos e judiciais coligidos no presente recurso e aos limites impostos pela vinculação da Administração ao princípio da legalidade em decisões relacionadas ao reconhecimento administrativo de direitos indenizatórios não previstos em leis específicas.'.
II)	HISTÓRICO
3.	Por meio do expediente que inaugura o presente processo (peça 1) , a servidora relata, em síntese, que a sua posse no cargo de AUFC, ocorrida em 17/4/2013, decorreu de decisão judicial proferida pelo Tribunal Regional Federal, em sede de recurso de apelação, transitada em julgada em 2011, que reconheceu erro da banca examinadora da ESAF - executora do referido concurso público - ao corrigir sua prova, e que esse erro da Administração Pública impediu o seu acesso ao cargo por quase oito anos, gerando dor, sofrimento e danos financeiros.
4.	Sob a alegação de que a Administração deve reparar o dano por ela sofrido, requereu então a servidora o pagamento de verbas indenizatórias, a progressão na carreira dede agosto de 2006 - data em que, segundo ela, deveria ter tomado posse, não fosse o suposto erro da Administração - e a atualização dos assentamentos funcionais devidos.
5.	O pedido da servidora foi indeferido pelo Sr. Secretário da Segedam mediante decisão de 19/12/2017 (peça 5 dos autos) , sob o fundamento, em síntese, de falta de amparo legal e jurisprudencial. 
6.	Quanto à jurisprudência, relata o Sr. Secretário que havia, inicialmente, o entendimento de que cabia ao Estado indenizar o candidato que tomou posse por determinação judicial transitada em julgado relativamente ao período compreendido entre a data em que deveria ter tomado posse e a data efetiva desta. Menciona, nesse sentido, uma decisão do TRF-1ª Região (Apelação Cível 2004.33.00.015987-4) e outra do STJ (Recurso Especial 506.808/MG) . 
7.	Aduz, no entanto, que houve um aperfeiçoamento dessa jurisprudência, cujas decisões mais recentes são no sentido de não serem devidas tais verbas indenizatórias ou mesmo a retroação dos efeitos funcionais. Menciona, nesse sentido, três decisões do STJ (AgInt no AREsp 990.169/DF, AgRg no RMS 33.369/MS e REsp 1600562/PR) e acrescenta que, inclusive, o STF 'reconheceu o tema como de repercussão geral e no julgamento do RE 724347/DF (Tema 671) firmou o entendimento que servidor que tomou posse em cargo público por determinação judicial não faz jus à indenização sob fundamento de que deveria ter sido investido em momento anterior. 
8.	A servidora, então, interpôs Pedido de Reconsideração (peça 8) , ao qual foi negado provimento pelo Sr. Secretário da Segedam mediante decisão de 1º/03/2018 (peça 9) .
9.	Em seu Pedido de Reconsideração, a servidora alega, no essencial, que (i) a tese firmada em repercussão geral pelo STF no mencionado RE 724.347 excepciona de sua incidência a situação de arbitrariedade flagrante, que teria ocorrido no seu caso, eis que a Administração do TCU teria agido em flagrante arbitrariedade, ao promover uma litigância meramente procrastinatória, da qual decorreu o atraso na sua posse no cargo de AUFC; (ii) o Plenário do TCU, em casos semelhantes que relacionou (Decisões 924/99 e 725/99) reconheceu 'os direitos de posse e os respectivos efeitos financeiros da posse'.
10.	Na decisão que indefere o Pedido de Reconsideração (peça 9) , o Sr. Secretário da Segedam argumenta que não existe, no caso, nenhuma das situações em que o STF entende cabível a reparação. Nesse sentido assevera:
11.	No caso concreto, não se observa qualquer das situações em que o STF entende cabível reparação, uma vez que o erro foi devidamente corrigido e foi convocada para participar da segunda fase do concurso, em cumprimento a decisão judicial. Também após a decisão judicial, a Administração deu posse a servidora. Contudo, não houve descumprimento de decisão judicial, litigância procrastinatória, má-fé ou outras manifestações de desprezo ou mau uso das instituições.
12.	Houve tão somente, a defesa judicial do Estado, não se configurando, ao meu juízo, qualquer arbitrariedade por parte da Administração.
11.	Quanto à responsabilidade civil do TCU, que a recorrente diz existir em face do alegado erro da banca examinadora do concurso e da propositura de ação judicial protelatória, o titular da Segedam transcreve parte do Voto do Min. Teori Zavascki no aludido RE 724.347, no qual S. Exª manifesta o entendimento, em síntese, de que o dever de reparação na condução de concursos públicos não pode alcançar todas as hipóteses possíveis de judicialização, mas apenas aquela em que a impugnação judicial tiver por objeto o próprio direito de nomeação, cuja implementação estiver sendo obstado pela Administração mediante o descumprimento do art. 37, IV, da CF, que não é o caso da requerente.
12.	Inconformada, a servidora interpôs o recurso hierárquico que constitui a peça de n. 12 dos autos, no qual repete os argumentos anteriormente apresentados e acrescenta aos precedentes do TCU que dariam amparo ao seu pedido a decisão da Corte de Contas relativamente ao servidor Walisson Alan Correia de Almeida, que teria recebido indenização em decorrência de negativa de posse, conforme autorizações da Segedam publicadas nos Boletins BTCU n. 50, de 30/12/2009 e 12, de 7/4/2014.
13.	Vieram então os autos para pronunciamento desta Conjur, nos termos do Despacho do Sr. Presidente acima referido. 
III.4) 	EXAME DA MATÉRIA
14.	A matéria foi muito bem examinada pelo titular da Segedam em seus pronunciamentos nos autos (peças 5 e 9) , razão pela qual endossamos suas conclusões.
15.	Com efeito, consoante lembrou o Sr. Secretário da Segedam, o STF, ao julgar, em 26/2/2015, o RE 724.347/DF, sob a sistemática da repercussão geral, firmou o entendimento de que, 'na hipótese de posse em cargo público determinada por decisão judicial, o servidor não faz jus à indenização sob o fundamento de que deveria ter sido investido em momento anterior, salvo situação de arbitrariedade flagrante' (cf. tese de n. 671) . 
16.	Após a referida decisão, inúmeras outras foram proferidas pela Suprema Corte confirmando o entendimento então firmado (e.g., RE 982025 AgR/SP, em 25/8/2017; RE 909781 AgR/DF, em 30/6/2017; RE 629392/MT, em 8/6/2017; e ARE 972497 AgR/MG, em 09/8/2016, dentre outras) .
17.	Portanto, segundo o entendimento do STF, aplicável a todos os casos em que se verifique a mesma hipótese, qual seja, a posse em cargo público determinada por ordem judicial, o servidor somente faz jus a indenização sob o fundamento de que deveria ter sido investido em momento anterior, se comprovada situação de arbitrariedade flagrante. 
18.	O voto do Min. Luís Roberto Barroso, redator do Acórdão então proferido, demonstra as razões desse entendimento e esclarece as situações que, em tese, poderiam gerar a requerida indenização. Confira-se:
4. Passo ao Voto.
5. Como exposto na manifestação da Procuradoria-Geral da República, a jurisprudência atualmente predominante aponta no sentido do provimento do recurso. Isso porque o pagamento de indenização referente a período em que não houve prestação de serviços configuraria enriquecimento sem causa. Nesse sentido:
'Agravo regimental no agravo de instrumento. Concurso público. Nomeação. Provimento judicial. Negativa de prestação jurisdicional.  Não   ocorrência.   Ofensa reflexa.   Indenização. Impossibilidade. (...) 3. A jurisprudência da Corte é no sentido de que o pagamento de remuneração a servidor público, assim como o reconhecimento dos correspondentes efeitos funcionais, pressupõe o efetivo exercício do cargo, sob pena de enriquecimento sem causa. 4. Agravo regimental não provido.' (AI 839.459 AgR, Rel. Min. Dias Toffoli, j. 05.03.2013 - destaques acrescentados) 
 (...) 
6. É certo que o Tribunal tem alguns julgados em sentido contrário à linha hoje dominante, alguns deles citados pelo eminente relator. Porém, ao investigar esses precedentes, descobri algumas diferenças relevantes que passo a expor.
 (...) 
10. Por outro lado, a imensa maioria dos precedentes do Supremo Tribunal Federal segue a linha contrária, como já exposto acima. E a discussão se reproduz em milhares de casos, revelando o possível impacto financeiro da decisão a ser tomada. A meu pedido, a Seção de Pesquisa de Jurisprudência do STF realizou levantamento em 31.10.2014, e constatou que o assunto debatido no presente RE é objeto de aproximadamente 10 acórdãos e 318 decisões monocráticas do STF; 78 acórdãos e 1.714 decisões monocráticas do STJ; e 220 acórdãos dos TRFs. 
11. No mérito, é de conhecimento corrente que a mera aprovação em concurso público não gera direito a nomeação, posse e efetivo exercício, requisitos indispensáveis para que o servidor adquira o direito à remuneração. Remuneração não é prêmio, mas contraprestação por serviço prestado, salvo exceções legais pontuais (reintegração, licenças etc.) .
 (...) 
13. No entanto, é preciso ressalvar situações de arbitrariedade qualificada, tal como faz a jurisprudência do Supremo Tribunal Federal. A simples existência de um litígio judicial sobre concurso público é fato normal na vida de uma sociedade com instituições, e a defesa judicial pelo Estado de um ponto de vista minimamente razoável, dentro das regras do jogo, não gera dano indenizável. No entanto, em situações de patente arbitrariedade, descumprimento de ordens judiciais, litigância meramente procrastinatória, má-fé e outras manifestações de desprezo ou mau uso das instituições, ocorrem fatos extraordinários que exigem reparação adequada.' (grifamos) 
19.	Assim, nos termos do referido Voto, acolhido pelo Plenário do STF, somente em situações extraordinárias, 'de patente arbitrariedade, descumprimento de ordens judiciais, litigância meramente procrastinatória, má-fé e outras manifestações de desprezo ou mau uso das instituições', seria cabível a reparação ao servidor investido tardiamente em cargo público por ordem de decisão judicial.
20.	No caso, consoante também observou o Sr. Secretário da Segedam, não se verifica nenhuma arbitrariedade ou qualquer outra situação elencada pelo eminente Ministro que exija a reparação requerida pela servidora.
21.	De fato, consoante informações obtidas no processo TC/Conjur n. Processo 017.924/2006-6, que tratou do acompanhamento da ação judicial proposta pela ora requerente, a alegada litigância procrastinatória não ocorreu. 
22.	O que houve, efetivamente, foi a defesa da União em face de ação judicial proposta pela servidora na 15ª Vara Federal da Seção Judiciária do Distrito Federal (processo n. 2006.34.00.016158-9) , na qual ela questionava o valor da nota que lhe foi atribuída pela banca examinadora na prova discursiva do referido concurso público.
23.	Entendendo, em apertada síntese, que a banca examinadora cumpriu estritamente os termos do Edital e que não cabe ao Poder Judiciário substituí-la nesse seu mister, a União defendeu este ponto de vista em todas as oportunidades em que pôde fazê-lo, logrando, inclusive, êxito no juízo de primeiro grau, que, de início, em 31/5/20006, indeferiu o pedido de tutela antecipada formulado pela autora e, posteriormente, em 12/6/2009, após a apresentação de contestação pela União, julgou os pedidos da autora improcedentes.
24.	No entanto, em 6.10.2010, a Quinta Turma do TRF - 1ª Região deu parcial provimento à apelação da autora 'para determinar que a ESAF considere como resultado final do item do idioma a nota 2,75 e não 2. Estando admitida no número de vagas, a autora deverá realizar o novo curso de formação e ser nomeada e empossada no cargo de analista de controle externo do TCU.'
25.	O trânsito em julgado do acórdão da Quinta Turma do TRF-1 operou-se em 6.12.2010.
26.	Entendendo que o referido Acórdão violou literal disposição de lei, a União Federal, com fundamento no art. 485, V, do CPC/73, propôs a Ação Rescisória de nº 0014761-85.2011.4.01.0000/DF, objetivando a rescisão da referida deliberação.
27.	Em síntese, alegou a União Federal que o acórdão rescindendo:  
a)	violou o art. 47, parágrafo único, do CPC, uma vez que não houve a citação do último colocado no concurso público, na qualidade de litisconsorte passivo necessário;  
b)	violou os arts. 128 e 460 do CPC, uma vez que o Tribunal Regional Federal da 1ª Região, mediante o acórdão rescindendo, decidiu por aumentar a nota da candidata em 0,75 ponto por causa de pedir diversa daquela que sustenta o pleito na inicial, extrapolando, assim, indiscutivelmente os limites do pedido, incidindo em julgamento extra petita.  
28.	Em 26/03/2013, a Terceira Seção do TRF-1, prosseguindo no julgamento iniciado no dia 28/8/2012, decidiu, mediante Acórdão publicado no DJE de nº  67, de 8/4/2013, julgar improcedente a ação rescisória proposta pela União.
29.	Inconformada, a União interpôs Recurso Especial contra a aludida decisão do TRF-1ª Região, o qual, entretanto, não foi conhecido por aquela Corte. Interposto agravo contra aquela decisão (AREsp 514827) , o Min. Og Fernandes, do Superior Tribunal de Justiça, mediante decisão de 16/6/2014, dele conheceu, para negar-lhe provimento, mantendo-se, assim, a decisão do TRF-1 que inadmitiu o Recurso Especial.
30.	Importante ressaltar que, em que pese não ter a União obtido êxito nas mencionadas ações judiciais (ação proposta pela servidora e ação rescisória) , em nenhum momento, foi sequer aventada a hipótese de ter aquele ente agido com intuito manifestamente protelatório, hipótese que, se tivesse ocorrido - e não ocorreu -, caracterizaria litigância de má-fé, tanto no CPC de 1973 (art. 17, VII) como no CPC de 2015 (art. 80, VII) , com os consectários legais daí decorrentes (condenação do litigante de má-fé ao pagamento de multa, à indenização dos prejuízos sofridos pela parte e ao pagamento dos honorários advocatícios e demais despesas que efetuou) .
31.	Destarte, conclui-se pela improcedência da alegação da autora de que teria a União promovido litigância meramente protelatória, não havendo, por conseguinte, a alegada situação de arbitrariedade flagrante, que daria ensejo à indenização requerida, nos termos da multicitada decisão do STF no RE 724.347. 
32.	Ainda que não fosse a jurisprudência consolidada do STF em sentido contrário à pretensão da servidora, não poderia a Administração atender ao seu pedido, por falta de amparo legal. 
33.	De fato, inexiste na legislação dispositivo que autorize a Administração a efetuar o pagamento de indenizações em casos da espécie.
34.	Nesse ponto, não é demais lembrar que a Administração Pública está adstrita ao princípio da legalidade, insculpido no art. 37, caput, da Constituição Federal, razão pela qual somente lhe é lícito fazer o que a lei autoriza. Nesse sentido, o célebre ensinamento do saudoso Hely Lopes Meirelles (in Direito Administrativo Brasileiro, atualizado por Eurico de Andrade Azevedo, Délcio Balestero Aleixo e José Emmanuel Burle Filho, 29ª ed., 2004, Malheiros Editores, pp. 87-88) :  
2.3.1 - Legalidade - a legalidade, como princípio de administração  (CF, art. 37, caput) significa que o administrador público está, em toda a sua atividade funcional, sujeito aos mandamentos da lei e às exigências do bem comum, e deles não se pode afastar ou desviar, sob pena de praticar ato inválido e expor-se a responsabilidade disciplinar, civil e criminal, conforme o caso.  
 (...)  
Na Administração Pública não há liberdade nem vontade pessoal. Enquanto na administração particular é lícito fazer tudo que a lei não proíbe, na Administração Pública só é permitido fazer o que a lei autoriza. A lei para o particular significa 'pode fazer assim'; para o administrador público significa 'deve fazer assim'. 
 (grifamos)  
35.	Portanto, o princípio da legalidade demanda a preexistência de norma legal que autorize expressa ou tacitamente a prática do ato pelo administrador público, o que não ocorre na espécie. 
36.	Assim, há que se endossar a conclusão a que chegou o Sr. Secretário da Segedam no sentido de que o pedido da requerente não encontra amparo legal e nem jurisprudencial, especialmente a partir do julgamento pela Suprema Corte do RE 724.347/DF, sob a sistemática da repercussão geral, aplicável, portanto, a todos os casos em que se verifique a mesma hipótese discutida nestes autos (posse tardia em cargo público por força de decisão judicial, sem que tenha ocorrido qualquer situação de arbitrariedade flagrante) .
37.	Por essa razão, entende-se que não são determinantes para o presente caso os precedentes deste próprio TCU, invocados pela requerente, que supostamente dariam suporte ao seu pedido. 
38.	Com efeito, não se pode atribuir a um suposto entendimento do TCU eficácia de lei, de forma a possibilitar a realização de despesa pública ao arrepio do princípio da legalidade e da jurisprudência do STF.
39.	De qualquer forma, sobre tais precedentes, fazemos os comentários seguintes.
40.	Os precedentes mencionados foram as Decisões 924/99 e 725/99, ambas do Plenário do TCU, e os Despachos proferidos no âmbito da Segedam constantes do BTCU n. 50, de 30/12/2009, e BTCU n. 12, de 7/4/2014, referentes ao servidor Walisson Alan Correia de Almeida, AUFC, mat. 7920-0.
41.	Por meio da Decisão 924/99, o Plenário do TCU reconheceu o direito de nomeação e posse de candidata aprovada no concurso público para provimento do cargo então denominado Analista de Controle Externo, que, tendo concluído com êxito o Curso de Formação - no qual ingressou for força de decisão judicial liminar - foi considerada desistente do certame tão somente por não ter manifestado opção de futura lotação, nos termos em que previa o edital.
42.	Essa opção somente não foi realizada tempestivamente pela candidata porque a Administração não promoveu a devida publicidade ao edital convocatório, deixando de divulga-lo em jornal de grande circulação, conforme admitido pelos setores pertinentes da Administração e pelo órgão executor do concurso.
43.	Assim, decidiu o Plenário do TCU 'autorizar a nomeação e posse da Sra. Mariana Priscila Maculan Sodré no cargo de Analista de Finanças e Controle Externo, com efeitos legais a partir das mesmas datas de nomeação e posse do candidato classificado no mesmo concurso, em posição imediatamente superior'.
44.	Examinado o inteiro teor do relatório e voto que fundamentam a aludida Decisão 924/99, verificamos não haver nenhuma referência expressa à uma suposta indenização pecuniária à servidora em decorrência de posse tardia no aludido cargo.
45.	Por meio da Decisão 725/99, o Plenário do TCU deliberou 'reconhecer cumpridas as exigências para participação na segunda etapa do concurso público para o cargo de Analista de Finanças e Controle Externo, previstas no Edital nº 1/AFCE-CE, de 24 de março de 1998, pela interessada, Sra. Patrícia Reis Leitão Bastos, em razão da reversão da vaga anteriormente destinada ao Sr. Fabio Schmidt Kassuga, candidato portador de deficiência eliminado do certame, a teor do item 3.3.5 dessa norma editalícia, bem como declarar seu direito de ser nomeada no referido cargo'.
46.	A questão referente à indenização foi expressamente examinada pelo Relator que entendeu não ser ela devida, consoante se vê do seguinte trecho de seu Voto:
Quanto à questão levantada neste feito da indenização devida a servidor por demora na decisão sobre seu direito à nomeação (para, consequentemente, poder exercer os direitos de posse e exercício Súmula 16/STF) , entendo que o exemplo agitado no Relatório que antecede este Voto (DA-0096-17/96-P) não serve para o caso ora apreciado, pois são situações diferentes, lá pendente apenas a posse retroativa e seus consectários, porquanto já havia ocorrido a nomeação do interessado, enquanto aqui permanece ainda a discussão do direito de a candidata continuar participando do concurso, além de não haver no concurso em andamento candidato nomeado que tenha sido classificado após a interessada. 
 (grifamos) 
47.	Por fim, quanto ao servidor Walisson Alan Correia de Almeida, AUFC, mat. 7920-0, a requerente menciona, como precedente que suportaria o seu pedido, os Despachos proferidos no âmbito da Segedam (Boletins 50/2009 e 12/2014) , segundo os quais foi autorizado o pagamento de vantagens financeiras retroativas em decorrência de indenização por negativa de posse, 'ocorrida em 16/04/08, retroativa a 01/8/06', bem como foi procedida a revisão retroativa a esta última data de parcela de função comissionada. 
48.	Não obstante tais despachos proferidos no âmbito da Segedam, em pesquisa ao site deste TCU na Internet, não encontramos nenhuma decisão colegiada desta Corte de Contas que tenha apreciado a questão relativa ao pagamento de vantagens financeiras retroativas ao aludido servidor. 
49.	De qualquer forma, repita-se, em face da inexistência de lei que autorize o pagamento pela Administração de indenizações da espécie, bem como em razão da jurisprudência atual do STF sobre o tema, principalmente a partir do julgamento do RE 724.347, sob o regime de repercussão geral, os precedentes do TCU, invocados pela requerente, que supostamente dariam suporte ao seu pedido, não podem servir de fundamento para uma decisão favorável à interessada, porquanto estão superados pela atual jurisprudência do Supremo Tribunal Federal.
III)	CONCLUSÃO E PROPOSTA DE ENCAMINHAMENTO
50.	Em vista de todo o exposto, esta Conjur endossa as conclusões do Sr. Secretário da Segedam constantes dos Despachos que constituem as peças de nº s 5 e 9 dos autos e, em razão disso, propõe que seja negado provimento ao recurso."
É o relatório.

Fernando de Assis Bontempo, OAB/DF 20.896 e outros.

Não atuou.

RECURSO HIERÁRQUICO CONTRA DECISÃO EM SEDE DE PEDIDO DE RECONSIDERAÇÃO QUE NEGOU REQUERIMENTO DE RECEBIMENTO DE VERBAS INDENIZATÓRIAS DE SERVIDORA NOMEADA POR DECISÃO JUDICIAL. FALTA DE AMPARO LEGAL. JURISPRUDÊNCIA CONSOLIDADA DO STF EM SENTIDO CONTRÁRIO. INDEFERIMENTO DO PLEITO.

ADMINISTRATIVO (ADM)

Trata-se de recurso administrativo hierárquico, interposto pela servidora Nildes Maria Leite, Auditora Federal de Controle Externo, mat. 9931-7 (peça 12) , em face de decisão do Secretário-Geral de Administração do Tribunal (peça 9) , que indeferiu, em sede de pedido de reconsideração, seu requerimento (peça 1) , para o recebimento de verbas indenizatórias, progressão funcional na carreira desde agosto de 2006 e atualização de seus assentamentos funcionais em razão do lapso temporal ocorrido entre a realização, em 2005/2006, do concurso público para provimento do cargo então denominado Analista de Controle Externo (ACE) e a sua posse, em 17/4/2013, no cargo agora denominado Auditor Federal de Controle Externo (AUFC) , por ordem de decisão judicial transitada em julgado em 2011.
No requerimento inicial, a servidora alegou que o erro da banca examinadora da ESAF, realizadora do concurso público, ao corrigir a sua prova, impediu que tomasse no cargo de AUFC por quase oito anos e a Administração deveria reparar o dano por ela sofrido com o pagamento de todas as verbas indenizatórias, progressão na carreira desde agosto de 2006 e atualização de assentos funcionais.
O Secretário-Geral de Administração do Tribunal indeferiu o pleito da servidora, sob o fundamento de falta de base legal e jurisprudencial.
No que se refere à jurisprudência, o titular da Segedam anotou que houve aperfeiçoamento, nas decisões mais recentes do STJ e do STF, no sentido de serem indevidas verbas indenizatórias ou retroação de efeitos funcionais a servidor que tomou posse em cargo público por expressa determinação judicial.
A servidora interpôs, então, novo recurso de reconsideração à decisão do titular da Segedam, em que alegou que a tese firmada em repercussão geral pelo STF no RE 724.347, que afasta a incidência de indenização a servidor que tomou posse em cargo público por determinação judicial,  excepciona de sua incidência a situação de arbitrariedade flagrante e as ações da administração do Tribunal, ao promover litigância meramente procrastinatória, enquadrar-se-iam nessa hipótese.
Além disso, citou, em sua defesa, precedentes em que teria o Tribunal reconhecido direitos de posse e efeitos financeiros retroativos.
Novamente, o Secretário-Geral de Administração negou provimento ao recurso, por entender que não houve má-fé, descumprimento de decisão judicial, litigância procrastinatória ou outras manifestações de desprezo ou mau uso das instituições que pudessem caracterizar arbitrariedade flagrante na atuação do Tribunal no caso da servidora.
Inconformada, a servidora interpôs, pela terceira vez, novo recurso hierárquico, em que reforça os argumentos anteriormente já apresentados e acrescenta aos precedentes do Tribunal o de servidor que teria recebido indenização decorrente de negativa de posse.
Por despacho do Presidente do Tribunal, a Conjur (peça 14) examinou o novo recurso interposto pela servidora para concluir, na mesma linha esposada pelo titular da Segedam, pela improcedência do pleito.
Meses após a emissão do parecer da Conjur, foi anexada aos autos peça do representante legal da servidora (peça 19) que reforça a argumentação apresentada por ela no seu recurso hierárquico.
 Há também, nos autos, requerimento do Sindilegis para habilitação com a finalidade de subsidiar os interesses da servidora do Tribunal e filiada ao sindicato (peça 22) e autorização da recorrente para que o sindicato represente seus interesses pessoais junto ao Tribunal (peça 24) , já indeferida. 
De fato, o pleito da servidora, conforme a própria aduz, na peça em que autoriza a sua representação pelo sindicado, é de caráter pessoal e não terá repercussão geral sobre a categoria dos servidores públicos do Poder Legislativo e do Tribunal. Ademais, a servidora já dispõe de representante legal para cuidar dos seus interesses junto ao Tribunal.
 						II
Nesta oportunidade, está o Tribunal de Contas da União a reapreciar, pela quarta vez, pleito funcional de servidora que, mediante decisão judicial, obteve a posse no cargo de auditor e deseja receber oito anos de atrasados e outras vantagens administrativas. A apreciação do mesmo tema, por quatro vezes, dá idéia da balburdia recursal, advinda de normas regimentais, que permitem a reapreciação do mesmo tema de vantagens remuneratórias, com imensurável gasto de energia, tempo e recursos públicos.
Ao julgar o RE 724.347/DF, em 26/2/2015, o STF firmou o entendimento, sob a sistemática da repercussão geral, de que, 'na hipótese de posse em cargo público determinada por decisão judicial, o servidor não faz jus à indenização sob o fundamento de que deveria ter sido investido em momento anterior, salvo situação de flagrante arbitrariedade.'
A partir da prolação do RE 724.347/DF, o STF proferiu muitas outras decisões, ratificando esse entendimento, a exemplo dos RE 982025 AgR/SP, em 25/8/2017; RE 909781 AgR/DF, em 30/6/2017; RE 629392/MT, em 8/6/2017; e ARE 972497 AgR/MG, em 09/8/2016, dentre tantas outras.
Nesses termos, o entendimento firmado pelo STF, por meio do RE 724.347/DF, ressalva a situação de flagrante arbitrariedade, que implicaria o direito à indenização para o servidor empossado em cargo público por determinação judicial. Esse é o fundamento alegado pela servidora no recurso hierárquico apresentado: os atos praticados pelo Tribunal estariam eivados de arbitrariedade flagrante. 
Antes de adentrar, mais uma vez, especificamente, nos atos empreendidos pelo Tribunal ao longo do processo judicial que culminou com a nomeação e a posse da servidora, é pertinente analisar as razões e as situações que, segundo o voto condutor do RE 724.347/DF, de relatoria do E Ministro Luís Roberto Barroso, ensejariam o requerimento de indenizações.
Primeiramente, o relator deixa assente que, por princípio, o pagamento de indenização a servidor empossado por decisão judicial configuraria enriquecimento sem causa, tendo em vista não ter havido prestação de serviços.
A seguir, esclarece que a imensa maioria dos precedentes do STF segue a linha de não cabimento de indenização a servidor empossado por decisão judicial, reconhecendo que a simples aprovação em concurso público não gera direito a nomeação, posse e exercício no cargo, requisitos essenciais para obtenção do direito à remuneração.
Entretanto, o relator ressalva casos de arbitrariedade qualificada, como, por exemplo, o descumprimento de ordens judiciais, a litigância meramente procrastinatória, a má-fé e outras manifestações de desprezo ou mau uso das instituições, que exigiriam reparação adequada, mas aduz que a mera existência de litígio judicial sobre concurso público é acontecimento normal e a defesa judicial pelo Estado de ponto de vista minimamente razoável, dentro das regras do jogo, não gera dano indenizável.
Os atos praticados pelo Tribunal, conforme já analisados nos pareceres elaborados pelo titular da Segedam e no parecer da Conjur, demonstram estrita observância aos preceitos legais e morais na condução da defesa judicial pelo Estado. Não há, portanto, arbitrariedade qualificada na defesa de interesses públicos razoáveis e teses jurídicas bem respaldadas.
Conforme as informações oferecidas pela Conjur, colhidas no processo TC/Conjur 017.924/2066-6, a União, a partir do entendimento de que a banca examinadora do concurso cumpriu estritamente os termos do edital e de que não cabia ao Poder Judiciário substituí-la nesse ofício, defendeu esse ponto de vista em todas as ocasiões possíveis, tendo até mesmo logrado êxito no juízo de primeiro grau, que, em 31/5/2006, indeferiu o pleito de tutela antecipada da autora e, ainda, em 12/6/2009, após analisar os termos da contestação apresentada pela União, julgou o pedido improcedente.
Em 2010, quando a Quinta Turma do TRF - 1ª Região deu provimento à apelação da autora e determinou que a ESAF promovesse alteração na nota final do concurso e que a autora fosse empossada no cargo de Analista de Controle Externo, a União entendeu que a decisão violou literal disposição legal contida no art. 47, parágrafo único, do CPC, tendo em vista que não promoveu a citação do último colocado no concurso público, na qualidade de litisconsorte passivo necessário.
Ademais, a União entendeu que houve violação dos arts. 128 e 460 do CPC, em razão de o Tribunal Regional Federal da 1ª Região ter decidido aumentar a nota da candidata em 0,75 ponto por causa de pedir diversa daquela sustentada no pleito inicial, o que teria resultado em julgamento extra petita.
Com base nessas alegações, a União propôs, com fundamento no art. 485, inciso V, do CPC, a Ação Rescisória 0014761-85.2011.4.01.0000/DF, com o objetivo de rescisão da deliberação do Tribunal Regional Federal da 1ª Região.
Em 26/3/2013, a Terceira Seção do TRF-1, dando seguimento ao julgamento iniciado em 28/8/2012, julgou improcedente a ação rescisória proposta pela União.
 Inconformada, a União interpôs, sem êxito, Recurso Especial no TRF-1 e, posteriormente, novamente sem êxito, agravo no STJ contra a decisão do TRF-1.
Observa-se que, em nenhuma das ações judiciais intentadas, foi aventada a hipótese de a União ter agido com intuito manifestamente protelatório, sendo totalmente descabida a alegação da recorrente de que o Tribunal tenha praticado atos flagrantemente arbitrários. 
Ao contrário, a defesa judicial pelo Estado ocorreu sob ponto de vista mais que razoável e inequivocamente dentro das regras do jogo, dos ditames legais. De forma que, com o ministro Barroso, do STF, entendo que o pagamento de oito anos de indenização a servidor empossado por decisão judicial configura enriquecimento sem causa, em detrimento da União Federal, tendo em vista não ter havido prestação de serviços.
Portanto, não se pode concluir de outra forma que não seja pela rejeição da alegação de arbitrariedade flagrante apresentada pela recorrente que, como se viu, não ocorreu.
Ante a falta de amparo legal para embasar o pleito da servidora e a jurisprudência consolidada do STF, indefiro o pleito da servidora.
Quanto aos precedentes invocados pela servidora, eles não servem de base para a concessão do benefício pretendido, porque já foram superados, ante a recente jurisprudência contrária do STF e a evidente falta de previsão legal para a indenização requerida. 
Outrossim, conforme analisado pela Conjur, os casos concretos retratados nos precedentes apontados pela recorrente não são idênticos aos tratados nestes autos, nem todos tiveram repercussão financeira.
Finalmente, causa perplexidade a possibilidade de interposição de quatro recursos administrativos nesta Casa, sobre o mesmo tema, a partir de normas procedimentais que parecem antiquadas. Foram eles: recurso ao Segedam; recurso de reconsideração ao Segedam; recurso ao Presidente; e, por fim, recurso ao Plenário. Tratando-se de matéria administrativa, de interesse de servidor, haveria grande economia processual e de recursos públicos, na limitação dos recursos processuais ao Presidente do Tribunal, responsável pela alta direção da Casa, nos termos do art. 70, I e III da Lei 8.443/92. 
Feitas essas considerações, voto por que o Tribunal de Contas da União aprove o acórdão que ora submeto à apreciação deste colegiado.  
TCU, Sala das Sessões Ministro Luciano Brandão Alves de Souza, em 15 de julho de 2020.
WALTON ALENCAR RODRIGUES 
Relator